臺灣高等法院刑事判決
109年度上訴字第4309號
上  訴  人  臺灣基隆地方檢察署檢察官
被      告  沈建宏




上列上訴人因被告違反洗錢防制法等案件，不服臺灣基隆地方法
院108年度金訴字第87號，中華民國109年10月15日第一審判決（
起訴案號：臺灣基隆地方檢察署108年度偵字第4364號、108年度
偵字第4542號），提起上訴，本院判決如下：
    主  文
上訴駁回。
    事  實
一、沈建宏可預見若將金融帳戶之存摺、提款卡及密碼提供他人
    使用，該他人有可能以該帳戶作為實施詐欺取財等犯罪之工
    具，竟仍不違背其本意，基於幫助詐欺取財之不確定故意，
    於民國107年1月間某日，在基隆市中山區中平街附近，經陳
    彥廷（所犯幫助詐欺取財罪，經原審另案判刑確定）介紹，
    向陳偉德（所犯幫助詐欺取財罪，經原審另案判刑確定）購
    買陳偉德申辦之中華郵政股份有限公司基隆愛三路郵局帳號
    000-00000000000000號帳戶（下稱陳偉德之郵局帳戶）之存
    摺、提款卡及密碼，沈建宏取得上開帳戶後即以新臺幣（下
    同）7,000元之代價出售予某真實姓名年籍不詳之詐欺集團
    成年成員。嗣該詐欺集團所屬不詳成年成員，竟意圖為自己
    不法之所有，基於詐欺取財之犯意，於107年1月10日下午2
    時許，佯裝親友撥打電話予吳蓓玲，向其借款30萬元，致吳
    蓓玲陷於錯誤，於同日下午2時34分許，在臺中市南和路郵
    局，以臨櫃匯款之方式，將30萬元匯至陳偉德之郵局帳戶內
    ，旋遭提領一空。嗣經吳蓓玲發覺有異，報警處理，始循線
    查獲上情。
二、案經吳蓓玲訴由臺中市政府警察局第三分局函轉基隆市警察
    局第一分局報告及臺灣基隆地方檢察署檢察官簽分偵查後起
    訴。
    理  由
壹、程序部分
一、按被告以外之人（包括證人、鑑定人、告訴人、被害人及共
    同被告等）於審判外之陳述雖不符刑事訴訟法第159 條之1
    至之4等4條之規定，而經當事人於審判程序同意作為證據，
    法院審酌該言詞陳述或書面陳述作成時之情況，認為適當者
    ，亦得為證據（第1項）。當事人、代理人或辯護人於法院
    調查證據時，知有第159條第1項不得為證據之情形，而未於
    言詞辯論終結前聲明異議者，視為有前項之同意，刑事訴訟
    法第159條之5定有明文。經查，本院以下所引用被告以外之
    人於審判外之陳述，檢察官及被告沈建宏於本院審理中均未
    爭執證據能力，於言詞辯論終結前，亦未主張有刑事訴訟法
    第159條第1項不得為證據之情形（本院卷第70至73頁），本
    院審酌各該證據資料製作時之情況，亦無違法不當或證明力
    明顯過低之瑕疵，以之作為證據應屬適當，依刑事訴訟法第
    159 條之5 規定，認該等證據均具證據能力。
二、本判決所引用之非供述證據部分，與本案均有關聯性，復無
    證據證明係實施刑事訴訟程序之公務員以不法方式所取得，
    亦無刑事訴訟法第159條之4顯有不可信之情況與不得作為證
    據之情形，且經本院於審理期日依法進行證據之調查、辯論
    ，依刑事訴訟法第158條之4之反面解釋，應有證據能力。
貳、實體部分
一、上開事實，業據被告沈建宏於原審及本院審理時坦承不諱，
    並有證人陳彥廷於警詢及偵查中、證人陳偉德於偵查中、證
    人即告訴人吳蓓玲於警詢中之證述附卷可佐（107年度他字
    第980號卷第30至32頁、第37至38頁、108年度他字第456號
    卷第65頁、第75至79頁、107年度偵字第4636號卷第61至65
    頁、第141至143頁、第149至153頁、107年度偵字第4542號
    卷第63至67頁），復有中華郵政股份有限公司107年2月26日
    儲字第1070039712號函暨所附陳偉德開戶基本資料、影像及
    歷史交易明細1份、告訴人提出之郵政匯款申請書1份在卷可
    稽（107年度偵字第2024號卷第16至21頁、第22頁），被告
    之任意性自白核與事實相符，堪信為真實。本案事證明確，
    被告犯行堪以認定，應予依法論科。
二、論罪
　㈠按刑法上之幫助犯，係對於犯罪與正犯有共同之認識，而以
    幫助之意思，對於正犯資以助力，而未參與實施犯罪之行為
    者而言，最高法院88年度台上字第1270號判決可資參照。故
    如未參與實施犯罪構成要件之行為，且係出於幫助之意思提
    供助力，即屬幫助犯。被告提供陳偉德之金融機構帳戶之存
    摺、提款卡予他人使用，係使詐欺集團向告訴人詐騙財物後
    ，得以使用該帳戶為匯款工具，尚非實施詐欺取財之構成要
    件行為，此外，查無證據證明被告有參與詐欺取財犯行之構
    成要件行為，堪認被告所為，係參與詐欺取財構成要件以外
    之行為，而對該詐騙集團遂行詐欺取財犯行資以助力，為幫
    助犯。故核被告所為，係犯刑法第30條第1項前段、第339條
    第1項之幫助詐欺取財罪。
　㈡告訴人因接獲詐欺集團成員來電佯裝親友借錢，致陷於錯誤
    ，匯款30萬元至陳偉德之郵局帳戶內，旋遭詐欺集團成員提
    領，此經認定如前，則下手實施詐欺犯行者，為撥打電話行
    騙告訴人及前往提領款項之人，共計2人，至陳彥廷、陳偉
    德及被告所為，僅係提供陳偉德之金融帳戶資料供詐欺集團
    成員使用，屬參與詐欺取財構成要件以外之行為，而對該詐
    騙集團遂行詐欺取財犯行資以助力之幫助犯，自不得計入實
    施詐欺犯行之正犯人數中，故檢察官於本院審理中陳稱，被
    告所為係犯刑法第339條之4第1項第2款之三人以上共同詐欺
    取財罪，容有誤會，附此敘明。
　㈢被告1.①前因槍砲案件，經臺灣新北地方法院以92年度訴緝字
    第35號判決判處有期徒刑1年6月，迭經本院以92年度上訴字
    第1904號、最高法院以92年度台上字第6203號判決駁回上訴
    確定；②另因寄藏子彈案件，經同法院以92年訴字第376號判
    決判處有期徒刑10月，迭經本院以92年度上訴字第2381號、
    最高法院以92年度台上字第6013號判決駁回上訴確定，上開
    案件經本院以93年度聲字第668號裁定應執行有期徒刑2年2
    月確定。2.又因搶奪、強盜等案件，經臺灣新北地方法院以
    93年度訴字第1453號判決判處有期徒刑1年6月、9年，應執
    行有期徒刑10年4月，迭經本院以94年度上訴字第519號、最
    高法院以94年度台上字第3976號判決駁回上訴確定，嗣經減
    刑為應執行有期徒刑9年8月確定。上開1、2所示案件接續執
    行，於102年12月25日假釋出監，所餘刑期交付保負管束，
    於104年11月16日假釋期滿未經撤銷，未執行之刑以已執行
    論，此有本院被告前案紀錄表附卷可按，被告於徒刑執行完
    畢後，5年內故意再犯本案有期徒刑以上之罪，為累犯，審
    酌被告前案所犯搶奪、強盜罪與本案所為，均屬侵害他人財
    產權之犯罪，被告前案徒刑執行完畢，理應生警惕作用，期
    待其返回社會後能因此自我控管，卻未生警惕再犯本案幫助
    詐欺取財，足見其對刑罰之反應力薄弱，依司法院大法官第
    775號解釋意旨，爰依刑法第47條第1項累犯規定加重其刑。
　㈣被告基於幫助他人之犯意，參與實行犯罪構成要件以外之行
    為，爰依刑法第30條第2項規定，按正犯之刑減輕之，並依
    法先加後減之。　
參、上訴駁回部分　
一、原審經詳細調查及審理後，為相同之認定，並審酌被告提供
    金融帳戶予他人作為詐欺取財之工具，致使告訴人受騙而受
    有財產上損害，助長社會上人頭帳戶文化之歪風，並導致詐
    欺犯罪追查不易，形成查緝死角，對交易秩序、社會治安之
    危害非輕，所為實屬不當；惟念其終能坦承犯行，尚有悔意
    ；兼衡告訴人所受財產損失之程度及被告之犯罪動機、目的
    、手段、於審理時自述國中畢業之智識程度、曾從事網拍業
    、家中有父親及兒子需照顧之生活狀況（原審卷第322頁、
    第368頁）等一切情狀，量處有期徒刑6月，並諭知易科罰金
    之折算標準，復就被訴洗錢罪部分不另為無罪之諭知（詳如
    後述）。另就沒收部分說明：被告提供帳戶予詐欺集團成員
    ，因取得代價現金7,000元，為被告犯罪所得，雖未扣案，
    仍應依刑法第38 條之1第1項、第3項之規定，宣告沒收，並
    於全部或一部不能沒收或不宜執行沒收時，追徵其價額。至
    被告所提供之存摺、提款卡等物，欠缺刑法上之重要性，爰
    不予宣告沒收。經核原審上開認事用法，均無違誤，量刑亦
    稱允恰。　　　
二、檢察官上訴意旨略以：按洗錢防制法業於105年12月28日修
    正公布，並於106年6月28日施行。修正前洗錢防制法第2條
    規定，所謂洗錢，係指掩飾或隱匿因自己重大犯罪所得財物
    或財產上利益者；或掩飾、收受、搬運、寄藏、故買或牙保
    他人因重大犯罪所得財物或財產上利益者。又修正前洗錢防
    制法第3條所列舉之重大犯罪，並未包含刑法第339條之詐欺
    取財罪。而依修正後洗錢防制法第2條第2款、第3條第2款規
    定，掩飾或隱匿刑法第339條犯罪所得之本質、來源、去向
    、所在、所有權、處分權或其他權益者，即構成洗錢行為。
    是依修正後洗錢防制法規定，掩飾刑法第339條詐欺取財犯
    罪所得去向等行為，亦可構成洗錢罪。再參諸洗錢防制法第
    2條修正理由第3點所示：「維也納公約第3條第1項第b款第i
    i目規定洗錢行為態樣，包含隱匿或掩飾該財產的真實性質
    、來源、所在地、處置、轉移、相關的權利或所有權之洗錢
    類型，例如：㈠犯罪行為人出具假造的買賣契約書掩飾某不
    法金流；㈡貿易洗錢態樣中以虛假貿易外觀掩飾不法金流移
    動；㈢知悉他人有將不法所得轉購置不動產之需求，而擔任
    不動產之登記名義人或成立人頭公司擔任不動產之登記名義
    人以掩飾不法所得之來源；㈣提供帳戶以掩飾不法所得之去
    向，例如：販售帳戶予他人使用。」修正後條文雖未完整規
    範上開公約所列全部隱匿或掩飾態樣，然已可見提供、販售
    帳戶予他人使用，係掩飾不法所得去向之典型行為。被告交
    付帳戶之行為時，洗錢防制法已修正施行，故核被告所為，
    亦該當洗錢防制法第14條第1項洗錢罪構成要件，原審僅論
    被告以幫助詐欺取財罪，認事用法容有違誤。惟查，被告固
    提供陳偉德之帳戶供詐騙集團使用，然未構成洗錢防制法第
    2條各款所指洗錢行為，此經本院論述如後開不另為無罪諭
    知部分，故檢察官執前詞提起上訴，難認有理由，應予駁回
    。
肆、不另為無罪諭知部分：
一、公訴意旨另以：被告於上揭時地所為，除構成幫助詐欺取財
    罪，亦涉犯洗錢防制法第14條第1項之洗錢罪嫌。
二、按洗錢防制法所稱洗錢，指下列行為：1.意圖掩飾或隱匿特
    定犯罪所得來源，或使他人逃避刑事追訴，而移轉或變更特
    定犯罪所得。2.掩飾或隱匿特定犯罪所得之本質、來源、去
    向、所在、所有權、處分權或其他權益者。3.收受、持有或
    使用他人之特定犯罪所得，洗錢防制法第2條定有明文。另
    按提供金融帳戶提款卡及密碼之行為人，因已失去對自己帳
    戶之實際管領權限，若無配合指示親自提款，即無收受、持
    有或使用特定犯罪所得之情形，且無積極之移轉或變更特定
    犯罪所得之行為，故非屬洗錢防制法第2條第1款、第3款所
    稱之洗錢行為。又同條第2款之掩飾、隱匿行為，目的在遮
    掩、粉飾、隱藏、切斷特定犯罪所得與特定犯罪間之關聯性
    ，須與欲掩飾、隱匿之特定犯罪所得間具有物理上接觸關係
    （事實接觸關係）。而提供金融帳戶提款卡及密碼供他人使
    用，嗣後被害人雖匯入款項，然此時之金流仍屬透明易查，
    在形式上無從合法化其所得來源，未造成金流斷點，尚不能
    達到掩飾或隱匿特定犯罪所得之來源、去向及所在之作用，
    須待款項遭提領後，始產生掩飾、隱匿之結果，若無參與後
    續之提款行為，即非同條第2款所指洗錢行為，無從成立一
    般洗錢罪之直接正犯，最高法院108年度台上字第3101號判
    決足資參照。經查，被告所提供陳偉德之郵局帳戶乃係供告
    訴人直接匯入款項所用，被告並無收受、持有或使用特定犯
    罪所得之情形，且無積極之移轉或變更特定犯罪所得之行為
    ，自非屬洗錢防制法第2條第1款、第3款所稱之洗錢行為。
    另告訴人雖匯款至被告提供之陳偉德帳戶內，然此時之金流
    仍屬透明易查，在形式上無從合法化其所得來源，未造成金
    流斷點，尚不能達到掩飾或隱匿特定犯罪所得之來源、去向
    及所在之作用，而被告除提供帳戶供他人作為詐欺取財犯行
    使用外，並無證據證明其有親自提款或匯出告訴人款項等事
    實上接觸詐欺犯罪所得行為，亦非同條第2款所指洗錢行為
    ，揆諸前揭說明，被告所為均未構成洗錢防制法第2條各款
    所指洗錢行為，自難論以洗錢防制法第14條第1項之洗錢罪
    ，本應為無罪諭知，惟起訴書認此部分與經判決有罪之幫助
    詐欺取財罪部分，具備想像競合犯之裁判上一罪關係，爰不
    另為無罪之諭知。
據上論斷，應依刑事訴訟法第368條，判決如主文。
本案經檢察官何治蕙提起公訴，檢察官林秋田提起上訴，檢察官
李叔芬到庭執行職務。
中　　華　　民　　國　　110 　年　　1 　　月　　14　　日
                  刑事第九庭    審判長法　官  潘翠雪
                                      法　官  曾德水
                                      法　官  俞秀美
以上正本證明與原本無異。
洗錢罪部分，檢察官如不服本判決，應於收受送達後20日內向本
院提出上訴書狀，惟須受刑事妥速審判法第9條限制。其未敘述
上訴之理由者，並得於提起上訴後20日內向本院補提理由書(均
須按他造當事人之人數附繕本)「切勿逕送上級法院」。
刑事妥速審判法第9條：
除前條情形外，第二審法院維持第一審所為無罪判決，提起上訴
之理由，以下列事項為限：
一、判決所適用之法令牴觸憲法。
二、判決違背司法院解釋。
三、判決違背判例。
刑事訴訟法第 377 條至第 379 條、第 393 條第 1 款之規定，
於前項案件之審理，不適用之。
其餘不得上訴。
                                      書記官  謝崴瀚
中　　華　　民　　國　　110 　年　　1 　　月　　14　　日